---
title: "Análisis exploratorio de datos"
author: "Brayam Pineda"
output: 
  github_document: default
  html_document: default 
---

Este documento presenta el Análisis Exploratorio de Datos de la aplicación del Instrumento de Competencias TIC desarrollado por el Grupo de Innovación, Tecnogología e Innovación -GITEI de la Universidad Nacional de Colombia. Además se incluyeron cinco (5) preguntas adicionales para la evaluación de una nueva competencia, de Diseño.

La evaluación hace parte del proceso de acompañamiento “Fortalecimiento de competencias investigativas, tecnológicas y pedagógicas de docentes del sector ocial de educación preescolar, básica y media, mediante la producción de Recursos Educativos Digitales –RED y Objetos Virtuales de Aprendizaje -OVA”, que nace gracias a la alianza entre el Ministerio de Educación Nacional, el Ministerio de Ciencia, Tecnología e Innovación, y los Centros de Innovación Educativa Regional de las zonas Norte, Centro y Sur del país operados por la Universidad de Cartagena, la Universidad Nacional de Colombia y la Universidad del Valle. 

El análisis se desarrolló usando el entorno de software libre R y RStudio, el código se deja visible, sin embargo aquel que muestre información confidencial será ocultado.

# Librerias

```{r message=FALSE}
library(dplyr)
library(googlesheets4)
library(ggplot2)
library(scales)
library(tidyverse)
```

# Datos

*Debido a que la información es confidencial no se publica ni el código de acceso a la misma ni el _head()_ acostumbrado. 

```{r echo=FALSE, include=FALSE}
# Autenticación de usuario

gs4_auth()

# Obtención de los datos

url = gs4_get("https://docs.google.com/spreadsheets/d/1ktKLnH8EcjV6fIBfQsfD6PZa7GKEWnvlshdGimlplJY/edit#gid=906242353")
data = read_sheet(url)

data$`Edad (en años)` = as.numeric(data$`Edad (en años)`)
data = data %>% group_by(`Número de identificación`) %>% top_n(1, `Marca temporal`)

# Análisis exploratorio de datos

columnas = data.frame(Columnas = colnames(data))
```

# Analisis Exploratorio de Datos sociodemográficos

## Sexo

```{r}
table(data$Sexo)
data_sexo = data %>% select(Sexo) %>% group_by(Sexo) %>% tally()
data_sexo$Porcentaje = data_sexo$n / sum(data_sexo$n) 

ggplot(data = data_sexo, aes(x = Sexo, y = Porcentaje)) + 
  geom_bar(stat = "identity", fill="#f68060", alpha=.6, width=.4) +
  scale_y_continuous(labels = percent_format()) +
  ylab("") +
  theme_bw()
```

Como es posible observar cerca del 70% de los evaluados son mujeres, frente a un 30% de hombres.

## Edad

```{r}
layout(mat = matrix(c(1,2),2,1, byrow=TRUE),  height = c(1,8))

par(mar=c(0, 3.1, 1.1, 2.1))
boxplot(data$`Edad (en años)`, horizontal=TRUE , ylim=c(20,60), xaxt="n" , col=rgb(0.8,0.8,0,0.5) , frame=F)
par(mar=c(4, 3.1, 1.1, 2.1))
hist(data$`Edad (en años)`, breaks=40, col=rgb(0.2,0.8,0.5,0.5) , border=F , main="" , xlab="Edad", xlim=c(20,60))
summary(data$`Edad (en años)`)
```

El rango de la población se encuentra entre 26 y 66 años, además el 50% de la población se encuentra entre los 35 y los 46,50 años de edad.

## Edad por sexo

```{r}
data_edad_sexo = data %>% select(Sexo, `Edad (en años)`) %>% filter(Sexo != "Prefiero no decirlo")

ggplot(data = data_edad_sexo, aes(x = Sexo, y = `Edad (en años)`, fill = Sexo)) +
  geom_boxplot(alpha=0.7, width=.4) + 
  theme_bw()
```

En cuanto a la edad según el sexo del evaluado, es posible decir que pese a que las medianas de los grupos sea similar, la dispersión de la variable en los hombres es menor.

## Nivel educativo en el que enseña

Debido a que la pregunta que permitió de colectar esta información fue abierta, es necesario primero hacer limpieza de esa información para luego proceder a explorarla.

```{r}
data_nivel_educativo = data %>% separate(`Nivel educativo en el que labora`, into = paste("Nivel", 1:4),sep = ",")

data_nivel_educativo2 = data_nivel_educativo %>% select(`Número de identificación`, `Nivel 1`, `Nivel 2`, `Nivel 3`,`Nivel 4`) %>%
  pivot_longer(c(`Nivel 1`, `Nivel 2`, `Nivel 3`,`Nivel 4`), names_to = "Nivel educativo en el que labora")

data_nivel_educativo2$value <- chartr("áéíóú", "aeiou", data_nivel_educativo2$value)
data_nivel_educativo2$value <- str_to_upper(data_nivel_educativo2$value)
data_nivel_educativo2$value <- gsub("_", " ", data_nivel_educativo2$value)
data_nivel_educativo2$value <- gsub("  ", " ", data_nivel_educativo2$value)
data_nivel_educativo2$value <- gsub(" $", "", data_nivel_educativo2$value)
data_nivel_educativo2$value <- gsub("^ ", "", data_nivel_educativo2$value)


data_nivel_educativo3 = data_nivel_educativo2 %>% group_by(`value`) %>% 
  tally()

data_nivel_educativo3 = data_nivel_educativo3[complete.cases(data_nivel_educativo3[,1]), ]

data_nivel_educativo3$Porcentaje = data_nivel_educativo3$n / sum(data_nivel_educativo3$n)


data_nivel_educativo3 %>% arrange(Porcentaje) %>%    # First sort by val. This sort the dataframe but NOT the factor levels
  mutate(name=factor(value, levels=value)) %>%   # This trick update the factor levels
  ggplot(aes(x=name, y=Porcentaje)) +
  scale_y_continuous(labels = percent_format()) +
  geom_segment(aes(xend=name, yend=0)) +
  geom_point( size=4, color="orange") +
  coord_flip() +
  theme_bw() +
  xlab("")
```

De acuerdo con la información presentada, cerca del 60% de los docentes pertenecen a educación secundaria y media.

## Máximo nivel educativo alcanzado por los docentes

Al igual que con la variable anterior, es necesario hacer limpieza de la información previo al análisis.

```{r}
data_educacion_docente = data %>% select(`Número de identificación`, 
                                         `¿Cuál es su máximo nivel educativo? [Bachiller]`,
                                         `¿Cuál es su máximo nivel educativo? [Normalista superior]`,
                                         `¿Cuál es su máximo nivel educativo? [Técnico o tecnólogo]`,
                                         `¿Cuál es su máximo nivel educativo? [Profesional universitario]`,
                                         `¿Cuál es su máximo nivel educativo? [Especialización]`,
                                         `¿Cuál es su máximo nivel educativo? [Maestría]`,
                                         `¿Cuál es su máximo nivel educativo? [Doctorado]`) %>%
  pivot_longer(cols = 2:8, names_to = "Aprobación")

data_educacion_docente = data_educacion_docente[complete.cases(data_educacion_docente[, "value"]), ]
data_educacion_docente = data_educacion_docente[data_educacion_docente$value == "Aprobado", ]

data_educacion_docente$Aprobación = gsub("^¿Cuál es su máximo nivel educativo? *", "", data_educacion_docente$Aprobación)
data_educacion_docente$Aprobación = gsub("^[?[]", "", data_educacion_docente$Aprobación)
data_educacion_docente$Aprobación = gsub("\\[", "", data_educacion_docente$Aprobación)
data_educacion_docente$Aprobación = gsub("\\]", "", data_educacion_docente$Aprobación)
data_educacion_docente$Aprobación = gsub("^ ", "", data_educacion_docente$Aprobación)



data_educacion_docente = data_educacion_docente[order(data_educacion_docente$`Número de identificación`, data_educacion_docente$Aprobación), ]

data_educacion_docente$Nivel = data_educacion_docente$Aprobación

data_educacion_docente$Nivel = stringr::str_replace_all(pattern = c("Bachiller" = "1", 
                                                                    "Normalista superior" = "2", 
                                                                    "Técnico o tecnólogo" = "3", 
                                                                    "Profesional universitario" = "4", 
                                                                    "Especialización" = "5", 
                                                                    "Maestría" = "6"), data_educacion_docente$Nivel)

data_educacion_docente = data_educacion_docente %>% group_by(`Número de identificación`) %>%
  top_n(1, Nivel)

data_educacion_docente = data_educacion_docente %>% group_by(`Aprobación`) %>% tally()
data_educacion_docente$Porcentaje = data_educacion_docente$n / sum(data_educacion_docente$n)

ggplot(data = data_educacion_docente, aes(x = "", y = Porcentaje, fill = `Aprobación`)) +
  geom_bar(stat = "identity", width = 1) +
  scale_y_continuous(labels = percent_format()) +
  coord_polar("y", start = 0) +
  theme_void() + 
  
  geom_text(aes(y = Porcentaje, label = percent(Porcentaje)), color = "white", size=6, position=position_stack(vjust=0.5)) 
```

Con base en la información es posible afirmar que el 85% de los evaluados tiene postgrado, y la mayoría corresponde a Maestría.

## Estatuto docente

```{r}
data_estatuto = data %>% select(`¿En qué estatuto docente se encuentra actualmente?`) %>% group_by(`¿En qué estatuto docente se encuentra actualmente?`) %>% tally()
data_estatuto$Porcentaje = data_estatuto$n / sum(data_estatuto$n) 

ggplot(data = data_estatuto, aes(x = `¿En qué estatuto docente se encuentra actualmente?`, y = Porcentaje)) + 
  geom_bar(stat = "identity", fill="dodgerblue", alpha=.6, width=.4) +
  scale_y_continuous(limits = c(0, 1), labels = percent_format()) +
  ylab("") +
  theme_bw()
```

De acuerdo con la gráfica cerca de un 85% de los docentes están escalafonados según el Decreto 1278 de 2002 frente a un 14% que lo está según el Decrto 2277 de 1979.

## Departamento de origen

```{r}
data_departamento = data %>% select(`Número de identificación`, Departamento)

data_departamento$Departamento <- chartr("áéíóú", "aeiou", data_departamento$Departamento)
data_departamento$Departamento <- str_to_upper(data_departamento$Departamento)
data_departamento$Departamento <- gsub("_", " ", data_departamento$Departamento)
data_departamento$Departamento <- gsub("  ", " ", data_departamento$Departamento)
data_departamento$Departamento <- gsub(" $", "", data_departamento$Departamento)
data_departamento$Departamento <- gsub("^ ", "", data_departamento$Departamento)
data_departamento$Departamento <- chartr("ÁÉÍÓÚ", "AEIOU", data_departamento$Departamento)
data_departamento$Departamento <- chartr("À", "A", data_departamento$Departamento)
data_departamento$Departamento <- gsub("VALLE$", "VALLE DEL CAUCA", data_departamento$Departamento)

data_departamento2 = data_departamento %>% group_by(`Departamento`) %>% 
  tally()

data_departamento2 = data_departamento2[complete.cases(data_departamento2[,1]), ]

data_departamento2$Porcentaje = data_departamento2$n / sum(data_departamento2$n)


data_departamento2 %>% arrange(Porcentaje) %>%    # First sort by val. This sort the dataframe but NOT the factor levels
  mutate(name=factor(Departamento, levels=Departamento)) %>%   # This trick update the factor levels
  ggplot(aes(x=name, y=Porcentaje)) +
  scale_y_continuous(labels = percent_format()) +
  geom_segment(aes(xend=name, yend=0)) +
  geom_point( size=4, color="indianred1") +
  coord_flip() +
  theme_bw() +
  xlab("")
```

Con base en la información, el departamento de origen de los docentes con mayor representación es cundinamarca, seguido de Boyacá y Tolima, y los de menor Antioquia y Quindio. Así también, los sujetos provienen de 17 departamentos disntintos.

## Rol dentro de la institución

```{r}
data_rol = data %>% select(`Número de identificación`, `Rol en su comunidad educativa`)

data_rol$`Rol en su comunidad educativa` = gsub("Docente Tutor PTA", "Tutor PTA", data_rol$`Rol en su comunidad educativa`)

data_rol = data_rol %>% group_by(`Rol en su comunidad educativa`) %>% tally()

data_rol$Porcentaje = data_rol$n / sum(data_rol$n)

data_rol %>% arrange(Porcentaje) %>%    # First sort by val. This sort the dataframe but NOT the factor levels
  mutate(name=factor(`Rol en su comunidad educativa`, levels=`Rol en su comunidad educativa`)) %>%   # This trick update the factor levels
  ggplot(aes(x=name, y=Porcentaje)) +
  geom_bar(stat = "identity", fill="lightpink2", alpha=.6, width=.4) +
  scale_y_continuous(limits = c(0, 1), labels = percent_format()) +
  ylab("") +
  theme_bw()
```

Si bien el programa está dirigido a docentes, también hay breves porcentajes cuyas personas cumplen diferetens roles dentro de las instituciones. 

## Área de trabajo para la construcción del RED u OVA

```{r}
data_asignatura = data %>% group_by(`Área de trabajo para la construcción del RED u OVA`) %>% tally()
data_asignatura$Porcentaje = data_asignatura$n / sum(data_asignatura$n)

ggplot(data = data_asignatura, aes(x = "", y = Porcentaje, fill = `Área de trabajo para la construcción del RED u OVA`)) +
  geom_bar(stat = "identity", width = 1) +
  scale_y_continuous(labels = percent_format()) +
  coord_polar("y", start = 0) +
  theme_void() + 
  
  geom_text(aes(y = Porcentaje, label = percent(Porcentaje)), color = "white", size=6, position=position_stack(vjust=0.5)) 
```

De las cuatro posibles áreas de trabajo para el desarrollo del RED u OVA, la mayor parte de los docentes escogió _Competencas ciudadanas y habilidades socio emocionales_, por otro lado las demás áreas tienen distribuciones similares.

# Análisis Exploratorio del Intrumento de Competencias TIC

## Exploración de las variables

```{r}
summary(data[ ,(length(colnames(data))-13):(length(colnames(data)))])
```

### Quitando ourliers y NA's

```{r}
replaceOutliers = function(x) {
  x[x < 0] = median(x, na.rm = TRUE)
  x[x > 2] = median(x, na.rm = TRUE)
  x[is.na(x)] = median(x, na.rm = TRUE)
  x
}

outliers_out = apply(data[ ,(length(colnames(data))-13):(length(colnames(data)))], 2, replaceOutliers)
data_v2 = data
data_v2[ ,(length(colnames(data_v2))-13):(length(colnames(data_v2)))] = outliers_out
summary(data_v2[ ,(length(colnames(data_v2))-13):(length(colnames(data_v2)))])
```

## Calificación de las escalas

```{r}
data_v2$Comp_Investigativa = data_v2$`[Busco, ordeno, filtro, conecto y analizo información de internet con el fin de facilitar mis procesos de investigación.]` +
  data_v2$`[Represento e interpreto datos e información de mis investigaciones en diversos formatos digitales.]` +
  data_v2$`[Divulgo los resultados de mis investigaciones utilizando herramientas TIC tales como blogs, videos, presentaciones, infografías, redes sociales, entre otros.]` +
  data_v2$`[Elaboro soluciones tecnológicas innovadoras para las problemáticas que he investigado en mi entorno.]` +
  data_v2$`[Participo activamente en redes y comunidades de práctica, para la construcción colectiva de conocimientos con estudiantes y colegas con el apoyo de TIC.]`

data_v2$Comp_Pedagogica = data_v2$`[Participo en procesos de formación en mi área y/o disciplina utilizando TIC]` +
  data_v2$`[Incentivo en mis estudiantes el aprendizaje autónomo y colaborativo apoyados por TIC.]` +
  data_v2$`[Hago seguimiento, retroalimentación y reconozco oportunidades de mejora de las implementaciones de estrategias que hacen uso de las TIC.]` +
  data_v2$`[Construyo planes curriculares o proyectos pedagógicos mediados por las TIC de acuerdo con el desarrollo cognitivo, físico, psicológico y social de mis estudiantes.]`

data_v2$Comp_Tecnologica = data_v2$`[Logro identificar las características, usos y oportunidades que ofrecen las herramientas teconológicas en los procesos educativos.]` +
  data_v2$`[Utilizo diversas herramientas tecnológicas para mejorar la planeación y evaluación de mis prácticas educativas.]` +
  data_v2$`[Promuevo el uso de plataformas digitales y portales web dando énfasis a sus lógicas y características propias.]` +
  data_v2$`[Diseño y publico recursos educativos u objetivos virtuales de aprendizaje en plataformas digitales.]` +
  data_v2$`[Diseño ambientes de aprendizaje haciendo uso de lenguajes, interfaces y otras herramientas tecnológicas.]`

data_v2$Comp_Diseño = data_v2$`[Elaboro soluciones tecnológicas innovadoras para las problemáticas que he investigado en mi entorno.]` +
  data_v2$`[Participo activamente en redes y comunidades de práctica, para la construcción colectiva de conocimientos con estudiantes y colegas con el apoyo de TIC.]` +
  data_v2$`[Construyo planes curriculares o proyectos pedagógicos mediados por las TIC de acuerdo con el desarrollo cognitivo, físico, psicológico y social de mis estudiantes.]` +
  data_v2$`[Diseño y publico recursos educativos u objetivos virtuales de aprendizaje en plataformas digitales.]` +
  data_v2$`[Diseño ambientes de aprendizaje haciendo uso de lenguajes, interfaces y otras herramientas tecnológicas.]`

summary(data_v2[ ,(length(colnames(data_v2))-3):(length(colnames(data_v2)))])
```

## Exploración de competencias

```{r}
data_competencias = data_v2 %>% select(Comp_Investigativa, Comp_Pedagogica, Comp_Tecnologica, Comp_Diseño) %>%
  pivot_longer(cols = c(Comp_Investigativa, Comp_Pedagogica, Comp_Tecnologica, Comp_Diseño),names_to = "Competencia", values_to = "Puntaje")

data_competencias %>% ggplot(aes(x = as.factor(Competencia), y = Puntaje)) +
  geom_boxplot(fill = "goldenrod2", alpha = 0.5) +
  xlab("") +
  theme_bw() 
```

La competencia de diseño es aquella que menos está 'trabajada'.

Veamos gráficamente la distribución entre los grupos.

### Competencia Tecnoglógica

```{r}
ggplot(data = data_v2, aes(x = `Área de trabajo para la construcción del RED u OVA`, y = Comp_Tecnologica)) +
  geom_boxplot(fill = "navyblue", alpha = 0.5) +
  coord_flip() +
  ggtitle("Competencia Tecnológica") +
  ylab("") +
  xlab("") +
  ylim(1, 10) +
  theme_bw() 
```

### Competencia Pedagógica

```{r}
ggplot(data = data_v2, aes(x = `Área de trabajo para la construcción del RED u OVA`, y = Comp_Pedagogica)) +
  geom_boxplot(fill = "navyblue", alpha = 0.5) +
  coord_flip() +
  ggtitle("Competencia Pedagógica") +
  ylab("") +
  xlab("") +
  ylim(1, 10) +
  theme_bw()
```

### Competencias Investigativa

```{r}
ggplot(data = data_v2, aes(x = `Área de trabajo para la construcción del RED u OVA`, y = Comp_Investigativa)) +
  geom_boxplot(fill = "navyblue", alpha = 0.5) +
  coord_flip() +
  ggtitle("Competencia Investigativa") +
  ylab("") +
  xlab("") +
  ylim(1, 10) +
  theme_bw()
```

### Competencia de Diseño

```{r}
ggplot(data = data_v2, aes(x = `Área de trabajo para la construcción del RED u OVA`, y = Comp_Diseño)) +
  geom_boxplot(fill = "navyblue", alpha = 0.5) +
  coord_flip() +
  ggtitle("Competencia de Diseño") +
  ylab("") +
  xlab("") +
  ylim(1, 10) +
  theme_bw() 
```


